臺灣士林地方法院民事裁定
109年度重訴字第387號
原      告  王玉鳳
訴訟代理人  周湧廷
            呂紹聖律師
被      告  陳文賢
訴訟代理人  彭珮瑄律師
            林佳真律師
上列當事人間請求不動產所有權移轉登記事件，本院裁定如下：
    主  文
本件於臺灣高等法院一一一年度重上更一字第三號事件民事訴訟
終結前，停止訴訟程序。
    理  由
一、按訴訟全部或一部之裁判，以他訴訟之法律關係是否成立為
    據者，法院得在他訴訟終結前以裁定停止訴訟程序。民事訴
    訟法第182條第1項定有明文。所謂訴訟全部或一部之裁判，
    以他訴訟之法律關係是否成立為據者，係指他訴訟之法律關
    係是否成立，為本件訴訟先決問題而言（最高法院72年度台
    抗字第433號、101年度台抗字第224號裁定要旨參照）。次
    按約定於債權已屆清償期而未為清償時，抵押物之所有權移
    屬於抵押權人者，非經登記，不得對抗第三人。抵押權人請
    求抵押人為抵押物所有權之移轉時，抵押物價值超過擔保債
    權部分，應返還抵押人；不足清償擔保債權者，仍得請求債
    務人清償；抵押人在抵押物所有權移轉於抵押權人前，得清
    償抵押權擔保之債權，以消滅該抵押權。民法第873條之1定
    有明文。又流抵約款乃抵押權私權實行程序之一種，如妥適
    運用自足以促進抵押物價值之極大化，然抵押物變價之多寡
    與抵押人、債務人、債權人之利益攸關密切，其利益之維護
    應宜以兼顧。衡諸流抵約定係以將來標的物權利之移轉作為
    擔保債權之手段，其特徵在於手段（移轉權利）可能大於目
    的（擔保債權），為調和此種手段與目的之不平衡，而有特
    別課以清算義務之必要，以平衡債權人和債務人之利益狀態
    。而探求流抵約定當事人間之真意，應係以抵押標的物之所
    有權價值擔保債務之清償（即以支配標的物之擔保價值為目
    的），而非以取得擔保標的物之所有權為目的，故性質上為
    擔保權。在確認流抵約定之「擔保性質」之後，為避免流抵
    抵押權人取得超過被擔保債權額之利益，即有強制課予流抵
    抵押權人清算義務之必要。因此，若為流抵之約定，抵押權
    人負有清算抵押物價值之義務，俾能兼顧各方利益之平衡（
    臺灣高等法院暨所屬法院101年法律座談會民事類提案第9號
    研討結果同此見解）。
二、經查：
　㈠原告主張被告於民國105年12月21日向其借款新臺幣（下同）
    4,500萬元（下稱系爭借款），簽有借款協議書，被告並提
    供其所有臺北市○○區○○段0○段00000○號建物（門牌號碼臺北
    市○○區○○路00號；權利範圍1/4）及坐落之同段同小段625地
    號土地（權利範圍1250/40000；與上開建物合稱系爭不動產
    ）為系爭借款設定擔保債權金額5,500萬元之普通抵押權（
    下稱系爭抵押權）。又依借款協議書第4條第2項約定，被告
    逾期未償還本金，原告得定期以書面催告被告清償系爭借款
    本金及違約金，催告期滿仍未給付者，原告得隨時向被告請
    求行使流抵契約權利，且兩造亦於系爭不動產設定抵押權契
    約約定，債權已屆清償期而未受清償時，本抵押物所有權移
    屬抵押權人所有，並經辦理登記。詎被告屆期未清償系爭借
    款，爰依借款協議書第4條第2項約定，請求被告將系爭不動
    產移轉登記予原告等語。被告則抗辯：被告就系爭抵押權之
    擔保債權即系爭借款向原告提起訴訟（第一審案號：臺灣臺
    北地方法院108年度重訴字第527號，下稱527號事件），經5
    27號判決判決確認系爭借款尚餘3,145萬5,000元，被告嗣於
    110年12月2日依該判決金額辦理提存，業已清償系爭借款，
    系爭抵押權之擔保債權既已消滅，原告自不得請求移轉系爭
    不動產等語。
　㈡被告另案向原告訴請確認系爭抵押權之擔保債權即系爭借款
    於超過3,040萬5,000元之債權不存在，經527號事件、臺灣
    高等法院109年度重上字第580號（下稱580號事件）判決確
    認系爭抵押權擔保債權總額於超過3,145萬5,000元之債權不
    存在，再經最高法院111年度台上字第2829號判決廢棄580號
    事件判決發回臺灣高等法院，現由臺灣高等法院111年度重
    上更一字第3號確認債權不存在等事件審理中（下稱系爭債
    權不存在事件）。而原告依借款協議書第4條第2項約定，請
    求被告將系爭不動產移轉登記予原告，揆諸上開說明，係為
    行使流抵約定，原告負有清算抵押物價值之義務，自應依民
    法第873條之1第2項規定，就系爭不動產價值超過系爭抵押
    權之擔保債權即系爭借款部分，應返還被告；不足清償擔保
    債權者，仍得請求被告清償。綜此，不論原告主張依借款協
    議書第4條第2項約定所為系爭不動產移轉登記之請求是否成
    立，抑或被告就系爭借款業已清償而不得移轉之所為抗辯有
    無理由，均須以系爭債權不存在事件之法律關係是否成立及
    所認定之借款債權金額為據，如於本件訴訟及系爭債權不存
    在事件各別調查、論斷，徒然耗費司法資源，並有裁判結果
    相互矛盾之虞。是本件就系爭不動產是否移轉登記，系爭債
    權不存在事件之訴訟結果為本件訴訟之先決問題，本院認為
    有於系爭債權不存在事件確定終結前，以裁定停止本件訴訟
    程序之必要。
三、爰裁定如主文。
中　　華　　民　　國　　111 　年　　8 　　月　　30　　日
                  民事第二庭  法  官  蔡子琪
以上正本係照原本作成。
如對本裁定抗告，應於裁定送達後10日內向本院提出抗告狀，並
繳納抗告費新臺幣1,000 元。
中　　華　　民　　國　　111 　年　　8 　　月　　31　　日
                              書記官  周苡彤